臺灣高雄地方法院民事判決　　　　　　　94年度再易字第30號
再審原告　　甲○○
再審被告　　台灣土地銀行股份有限公司
法定代理人　乙○○
訴訟代理人　李慶榮律師
　　　　　　孫守濂律師
當事人間請求確認本票債權關係不存在事件，再審原告對於民國
93年3 月18日本院91年度簡上更(一)字第1 號簡易程序第二審確定
判決，提起再審之訴，本院判決如下：
  主  文
再審之訴駁回。
再審訴訟費用由再審原告負擔。
  理  由
壹、程序部分
    按對於第二審判決於上訴期間內提起上訴者，其上訴因不合
    法而被以裁定駁回時，在該裁定確定前，尚無從斷定上訴為
    不合法。因之，應於駁回上訴之裁定確定時，始知悉原判決
    確定，故對該原判決提起再審之訴者，其提起再審之訴之不
    變期間，應自駁回上訴之裁定確定時起算，最高法院67年台
    抗字第495 號判例意旨可資參照。查再審原告經本院以91年
    度簡上更(一)字第1號簡易程序第二審判決敗訴後，因上開案
    件之訴訟標的逾民事訴訟法第466條所定之數額，再審原告
    遂於法定期間內逕向最高法院提起上訴，經最高法院受理後
    ，認其上訴不合法，以94年度台簡上字第14號裁定駁回其上
    訴，該裁定於94年6月28日送達再審原告而告確定等情，業
    經本院調取上開卷宗查證屬實，並有送達回證1紙存卷可憑
    ，是以本件再審原告於94年7月22日提起再審之訴（詳本院
    卷第3頁收狀章），並未逾民事訴訟法第500條第1項所定30
    日之法定再審期間，其起訴程序合法，先予敘明。
貳、實體部分
一、再審原告主張：原確定判決遽依訴外人黃農工程企業有限公
    司（下稱黃農公司）設立暨變更事項卡、公司章程及查帳報
    告書等公文書，推定伊實質上即為黃農公司股東，惟民事訴
    訟法第352 條僅係推定公文書形式上為真正，而伊並未出資
    ，尚非黃農公司之股東，是該節事實之認定有違證據法則；
    再伊並未於系爭借款之借據（下稱系爭借據）及系爭本票上
    簽章，且系爭借據與本票上之簽名與伊平時所為之簽名不符
    ，原確定判決理由未針對此說明，有判決不備理由之違誤，
    況衡情辦理連帶保證之對保作業需本人親自簽名，本件並無
    得以蓋章代簽名之情事，原判決認有民法第3 條第2 項規定
    之適用，其適用法規顯有錯誤；又系爭借據及本票上之印文
    並非伊所有，且與伊請領國民身分證申請書及於其他銀行開
    戶所使用之印文不符，故系爭借據及本票上之簽名與印文均
    非真正，伊並未與再審被告訂立連帶保證契約；另原確定判
    決第7 頁末1 行、第8 頁前2 行先認定系爭借據及本票上之
    印文係訴外人陳崑池所盜蓋，後第8 頁第13至19行則認系爭
    借據係伊本人親自簽名、蓋章，其理由亦前後矛盾。綜上，
    原確定判決認定伊應與黃農公司就系爭借款及本票負連帶清
    償及共同發票之責，實有違誤，為此，爰依民事訴訟法第
    496 條第1 項第1 款規定，提起本件再審訴訟等語。並聲明
    求為判決：(一)本院88年度雄簡字第1014號判決及91年度簡上
    更(一)字第1 號確定判決均廢棄。(二)上開廢棄部分，確認兩造
    就系爭借款之連帶保證關係，及再審被告所持有之系爭本票
    債權均不存在。
二、再審被告則以：再審意旨無非指摘原確定判決認定事實錯誤
    、調查證據欠周、證據取捨不當或判決有不備理由及理由矛
    盾之情形，而此等事由固得於判決確定前據為上訴之理由，
    惟與適用法規顯有錯誤有別，亦非其他法定再審事由；又原
    確定判決並無理由前後矛盾或採證違背證據法則之情事，系
    爭借據及本票僅係證明債權之文件，本得以蓋章代替簽名，
    只要系爭印文係真正，則縱簽名並非再審原告所親簽，亦無
    礙其效力，又通常人之印章不只1 個，不能因系爭借據與本
    票上之印文，與再審原告其他印文不符，即否定其真正，況
    且不論再審原告是否為訴外人黃農公司股東，均無礙其就系
    爭借款與本票所應負之連帶保證及共同發票責任，故原確定
    判決認事用法並無違誤，再審原告所提再審之訴顯不合法等
    語置辯。並聲明：駁回再審原告之再審之訴。
三、按再審之訴顯無再審理由者，得不經言詞辯論，以判決駁回
    之，民事訴訟法第502 條第2 項定有明文。所謂顯無再審理
    由，係指就再審原告所主張之再審原因，無須另經調查辯論
    ，即可判定其不足以動搖原確定判決所為判斷結果而言。次
    按適用法規顯有錯誤者，不包括漏未斟酌證據及認定事實錯
    誤之情形在內，又解釋意思表示原屬事實審法院之職權，原
    確定判決不過就事實審法院所確定之事實為法律上之判斷，
    事實審法院解釋意思表示，縱有不當，亦不生適用法規顯有
    錯誤問題，最高法院63年台上字第880 號、64年台再字第14
    0 號判例意旨可資參照。再按民事訴訟法第496 條第1 項第
    1 款所謂適用法規顯有錯誤，係指確定判決就事實審法院所
    確定之事實適用法規顯有錯誤而言。其適用法規顯有錯誤之
    內容，應包括確定判決顯有消極的不適用法規及積極的適用
    不當兩種情形在內，至事實審法院認定事實錯誤，調查證據
    欠周或判決不備理由，雖得於判決確定前據為提起上訴之理
    由，究與適用法規顯有錯誤有別，當事人不得據以提起再審
    之訴，最高法院80年度台再字第64號判決意旨可資參照。經
    查：
  (一)本件再審原告雖略以原確定判決依黃農公司設立暨變更事項
    卡、公司章程及查帳報告書等公文書，推定其實質上為黃農
    公司股東，事實之認定有違證據法則；又系爭借據及本票上
    之簽名與再審原告平日簽名不符，且其上印文與再審原告於
    請領國民身分證申請書及於其他銀行開戶所使用之印文不符
    ，均非再審原告所為之簽章，原確定判決未針對此表示意見
    ，乃判決不備理由；再原確定判決先認定系爭借據及本票上
    印文為訴外人陳崑池盜蓋，後認為係再審原告本人所蓋，理
    由前後矛盾；另再審原告並未與再審被告成立保證契約，原
    確定判決認事用法顯有未洽云云為由，提起再審。惟查再審
    原告前述理由，無非指摘原確定判決認定事實錯誤、調查證
    據欠周或其證據之取捨不當，或指摘原確定判決不備理由或
    理由矛盾，揆諸前開說明，均非法定之再審事由，是其所提
    再審之訴，已難認係合法。
  (二)其次，原確定判決據證人即系爭借款對保人員劉兆奇之證詞
    ，及訴外人黃農公司設立登記事項卡、變更登記事項卡、公
    司設立申請書暨公司章程等書證，認定系爭借據連帶保證人
    欄及系爭本票發票人欄處留存之再審原告印文係真正，復以
    再審原告前經再審被告執債權憑證長期執行其薪資債權均未
    表示異議為由，認定再審原告確有同意擔任系爭借款之連帶
    保證人，自應就系爭借款及本票債務負連帶保證及共同發票
    責任等節，其認事用法並無違證據法則。再審原告雖稱原確
    定判決先認定系爭借據及本票上印文係訴外人陳崑池所盜蓋
    ，後又認定係再審原告本人所蓋，判決理由前後矛盾云云，
    惟查原確定判決書第7 頁末行、第8 頁首行引用證人陳王秋
    桃證述：系爭借據及本票上留存再審原告印文之印章，係陳
    崑池向再審原告之母騙取蓋用等語之目的，係在論述系爭借
    據及本票上之印文確屬再審原告所有之印章所蓋印而成，該
    印文形式上應為真正之意，該判決並非認定陳王秋桃所述全
    部屬實，亦未認定系爭借據及本票上之印文確係陳崑池所盜
    蓋；另該判決書8 頁第13至19行引用證人劉兆奇證述：我當
    時對保，有對每位借款人及連帶保證人核對身分證，並由他
    們親自蓋章等語之用意，則係用以印證系爭借據及本票上留
    存之印文確為真正，並據此推翻再審原告主張前開印文未經
    其同意蓋用之主張。本件原確定判決自始至終均僅認定前開
    印文應係真正，且應為再審原告親自或授權他人所蓋，並未
    明確指明係再審原告親自所蓋，或係再審原告授權他人代蓋
    ，故該判決書第10頁謂：…則上訴人（即再審原告）縱於對
    保期間，因傷住院診療，衡情仍非不可自行蓋用印章或託由
    他人代為蓋用等語，此認定與其前於第7 、8 頁分別引用陳
    王秋桃、劉兆奇之證述，並無矛盾之處甚明。
  (三)再審原告復稱系爭借據及本票上之印文與其於請領國民身分
    證申請書及至其他銀行開戶所使用之印文不符，故非真正云
    云。惟按凡人所用之印章，本不限於一個，不能因印章之不
    同，即指該文書為偽造，最高法院18年上字第340 號判決意
    旨可資參照。本件系爭借據及本票上再審原告之印文，與其
    留存在訴外人黃農公司設立登記事項卡、變更登記事項卡、
    公司設立申請書暨公司章程上之印文均屬相同，且再審原告
    不爭執上開設立、變更登記事項卡、公司章程等內之印文為
    真，則系爭借據及本票上之印文應係再審原告所有無疑，該
    印文縱與再審原告執以申請國民身分證或於其他銀行辦理開
    戶所用之印文不符，亦不得據此推翻該印文係真正之認定。
  (四)再審原告又以系爭借據與本票上簽名與伊平時所為之簽名不
    符，原確定判決理由漏未交待此部分，且辦理連帶保證之對
    保作業需本人親自簽名，本件並無得以蓋章代簽名之情事，
    故系爭借據及本票上之印文並無取代簽名之效力云云置辯。
    然徵諸現今社會交易常情，銀行職員對於借據及本票大多重
    在確認保證人是否確有保證之意思及核對印文是否相符，在
    印文相符、契約效力無疑之情況下，就簽名是否本人親簽，
    則多所不問，是再審原告執系爭借據及本票上之簽名並非其
    親簽為由，而否認其應負之責，洵屬無據；又原確定判決對
    系爭借據及本票上再審原告之印文係真正之認定並無違誤，
    業如前述，自不因其上除印文外另有簽名，即否認印文有代
    簽名之效力，而排斥民法第3 條第2 項規定之適用；再者，
    因系爭借據及本票上之印文係屬真正，而印文又有代簽名之
    效力，是以系爭借據及本票上之簽名究否為再審原告所親簽
    ，對上開文書之真正甚或再審原告應否負連帶清償及共同發
    票人責任均不生任何影響，故原判決未針對此說明，亦無判
    決不備理由之處。
  (五)再審原告另稱原確定判決遽依訴外人黃農公司設立暨變更事
    項卡、公司章程及查帳報告書等公文書，推定其為黃農公司
    股東，惟民事訴訟法第352 條僅係推定公文書形式上為真正
    ，而其並未出資，尚非黃農公司之股東，是該節事實之認定
    有違證據法則云云。經查原確定判決以卷附之黃農公司設立
    登記事項卡、變更登記事項卡、設立登記申請書暨公司章程
    、查帳報告書等公文書，推定再審原告形式上為黃農公司之
    股東，復本於全辯論意旨之調查結果，認上開文書實質上確
    屬真正，並以再審原告無法提出反證推翻上開文書之真正為
    由，因而認再審原告為黃農公司之股東等情，其適用法規尚
    無違法不當之情形；況再審原告是否為黃農公司之股東，與
    其是否為系爭借款之連帶保證人或系爭本票之共同發票人，
    並無直接關聯性，並非謂需為黃農公司之股東，始得擔任該
    公司之連帶保證人或共同發票人，本件原判決既認定再審原
    告同意擔任系爭借款連帶保證人，且系爭借據及本票上留存
    之印文係真正，則再審原告自應與黃農公司負連帶保證及共
    同發票責任甚明，其執前詞置辯，亦無可採。
四、綜上所述，本件再審之訴不具再審事由，非屬合法，且原確
    定判決事實之認定並無違證據法則，亦無判決不備理由或理
    由前後矛盾之情事，從而，本件再審之訴顯無再審理由，爰
    不經言詞辯論，逕以判決駁回之。
五、結論：本件再審之訴為無理由，依民事訴訟法第502 條第2
    項、第78條，判決如主文。
中　　華　　民　　國　　94　　年　 12　　月　　30　　日
              民事第一庭  審判長法  官  甯  馨
                                法  官  劉傑民
                                法  官  莊珮君
正本係照原本作成。
本判決不得上訴。
中　　華　　民　　國　　94　　年　　12　　月　　30　　日
                                書記官　何明昌
附表一
 ┌──┬──────┬──────┬──────┬───────┐
 │編號│契約簽訂日期│金        額│借   款   人│ 連帶保證人   │
 │    │（民    國）│（新 台 幣）│            │              │
 ├──┼──────┼──────┼──────┼───────┤
 │ 1  │83年7月19日 │1,600,000元 │黃農公司    │再審原告及陳崑│
 │    │            │            │            │池、陳王秋桃、│
 │    │            │            │            │陳朱連伸      │
 └──┴──────┴──────┴──────┴───────┘
附表二
 ┌──┬──────┬──────┬──────┬───────┐
 │編號│ 發  票  日 │票 面 金 額 │ 發  票  人 │ 到   期   日 │
 │    │（民    國）│（新台幣）  │            │              │
 ├──┼──────┼──────┼──────┼───────┤
 │ 1  │83年7月19日 │400,000元   │再審原告及黃│ 未記載       │
 │    │            │            │農公司、陳崑│              │
 │    │            │            │池、陳王秋桃│              │
 │    │            │            │及陳朱進伸  │              │
 └──┴──────┴──────┴──────┴───────┘
